【裁判字號】    90,上,153
【裁判日期】    900629
【裁判案由】    分配表異議之訴
【裁判全文】
臺灣高等法院高雄分院民事判決  九十年度上字第一五三號
      上  訴  人  丙○○
      被  上訴人  台灣省合作金庫
      法定代理人  乙○○
      訴訟代理人  甲○○
                  丁○○
右當事人間分配表異議之訴事件，上訴人對於中華民國八十九年十一月三十日臺灣高
雄地方法院八十九年訴字第二０八八號第一審判決提起上訴，本院判決如左：
      主      文
上訴駁回。
第二審訴訟費用由上訴人負擔。
      事      實
甲、上訴人方面：
一、聲明：
  (一)原判決廢棄。
  (二)台灣高雄地方法院八十九年度執字第三五一七號強制執行事件分配表所列被上訴
    人台灣省合作金庫第一順位之債權額新台幣（下同）五百二十九萬二千六百七十
    九元，應減為一百零九萬八千零二十一元。
二、陳述：除與第一審判決記載相同者，予以引用外，補稱：
  (一)最高限額抵押權所擔保債權必須為一定範圍內所發生之債權，而金融機關印為固
    定格式之約定書，以債務人對抵押權人現在，將來所生之借款，票據、保證、損
    害賠償等以及其他一切債務均為抵押權擔保之標的，為概括最高限額抵押權，為
    學者所不採，故此種泛指包括一切債務之約定，已使擔保債權之特性全面不確定
    ，與現行抵押權規定不符，且有違最高限額抵押權之本旨，應不生效，依修正之
    民法第二百四十七條之一之規定及消費者保護法第十二條第一項「定型化契約中
    之條款違反誠信原則，對消費者顯失公平無效」之規定，應認為無效，可知上開
    約定顯有違民法第七十二條之公序良俗，亦應認為無效。本件被上訴人片面製作
    之合約書，係屬概括最高限額抵押權，故被上訴人對李文賢連帶保證之債務，即
    不屬本件最高限額抵押權之範圍，被上訴人之抵押權應為一百零九萬八千零二十
    二元而已，被上訴人亦僅得以此金額列為第一順位之債權額參與分配。
  (二)按就債之履行有利害關之第三人為清償者，於其清償之限度內承受債權人之權利
    ，民法第三百十二條定有明文。故利害關係人為清償者，當然發生債權移轉之效
    力，而依民法第二百九十五條之規定：「讓與債權時，該債權之擔保及其他從屬
    之權利，隨同移轉於受讓人」。則本件上訴人基於利害關係人之地位，代主債務
    人邱文賢為清償其所欠被上訴人之房屋貸款債務後，於清償範圍內承受被上訴人
    之權利，除主債權外，當包括從屬於主債權之從權利及擔保物權等，否則若謂上
    訴人所代位取得之權利不包括擔保物權，豈非上訴人之代位清償反而令債務人受
    利。此與代位清償之法理顯然互為矛盾，從而上訴人即享有最高限額抵押權之優
    先受償之權，準此，被上訴人於分配表所列債權，僅得以一百零九萬八千零五十
    一元之債權額列入分配。
三、證據：除援用第一審之證據外，補提民法物權修正草案及最高法院判決書等影本
    為證。
乙、被上訴人方面：
一、聲明：駁回上訴。
二、與第一審判決記載者相同，茲引用之。
三、證據：援用第一審之證據。
      理      由
一、上訴人起訴主張：訴外人邱文賢於八十二年八月三十日向被上訴人借款三百八十
    萬元，並將其所有坐落高雄縣鳳山市○○○段第一五七─三地號土地及地上建物
    即牌門號碼高雄縣鳳山市○○路○段三三九之一二號一五樓房屋（下稱系爭房地
    ）設定第一順位本金最高限額四百五十六萬元之抵押權予被上訴人以擔保三百八
    十萬元之借款債務。嗣於八十二年十月三十日又向上訴人借款，將系爭房地設定
    本金最高限額七百萬元之抵押權予上訴人，以擔保其借款債務；因邱文賢無力清
    償被上訴人之債務，上訴人即代為清償二百七十萬元，依民法第三百十二條之規
    定，被上訴人上開二百七十萬元之債權連同第一順位抵押權於二百七十萬元範圍
    內，應由上訴人取得，系爭房地因邱文賢無力清償債務，經台灣高雄地方法院（
    下稱高雄地院）以八十九年度執字第三五一七號為強制執行，被上訴人遂向執行
    法院陳報其債權額為五百二十九萬二千六百七十九元，未扣除上訴人代償之二百
    七十萬元，致執行法院作成不正確之分配表等情，求為將高雄地院八十九年度執
    字第三五一七號強制執行事件分配表所列被上訴人之債權額五百二十九萬二千六
    百七十九元減為一百零九萬八千零五十一元之判決。
二、被上訴人則以：上訴人固曾就邱文賢所欠被上訴人之借款債務代為清償二百七十
    萬元，但邱文賢除積欠被上訴人本金九十六萬八千五百六十一元及約定利息並違
    約金外，又為訴外人力揚裝潢企業有限公司向被上訴人借款之連帶保證人。力揚
    裝潢企業有限公司（下稱力揚公司）積欠被上訴人債務為二百八十五萬八千七百
    六十七元及約定利息並違約金，邱文賢既為力揚公司之連帶保證人，對於力揚公
    司所欠被上訴人之債務亦負清償之責，被上訴人對於力揚公司及邱文賢均已取得
    執行名義，自得以對於邱文賢之執行名義之債權，參加分配。且邱文賢與被上訴
    人之抵押權設定契約書約定：「本抵押權設定契約書之擔保物提供人所提供之本
    抵押物，其擔保範圍包括義務人、債務人對權利人（即抵押權人）台灣省合作金
    庫現在及將來所負之借款，票據、保證、開發國內外信用狀、損害賠償等之一切
    債務」等語，則邱文賢所欠被上訴人之借款債務及其連帶保證力揚公司所欠被上
    訴人之債務，均為抵押權擔保效力所及。又最高限額抵押權所擔保之債權，係於
    抵押權存續期間內不斷發生，故債權縱於期間內有清償消滅之事實發生，並不影
    響抵押權人之抵押權額度，從而上訴人雖曾代邱文賢清償二百七十萬元債務，亦
    不能取得二百七十萬元之抵押權，上訴人請求更正分配表，為無理由等語，資為
    抗辯。
三、按就債之履行有利害關係之第三人為清償者，於其清償之限度內承受債權人之權
    利，但不得有害於債權人之利益，民法第三百十二條定有明文。查訴外人邱文賢
    八十二年八月三十日與被上訴人簽訂抵押權設定契約，約定邱文賢將其所有之系
    爭房地設定最高限額四百五十六萬之抵押權予被上訴人，抵押權存續期間自八十
    二年八月三十日起至一百二十二年八月二十九日，並言明最高限額抵押權擔保之
    範圍包括義務人，債務人對被上訴人現在及將來所負之借款，票據、保證、開發
    國內外信用狀、損害賠償等之一切債務，並向被上訴人借款三百八十萬元，旋訴
    外人力揚公司邀同邱文賢為連帶保證人向被上訴人借款九百四十萬元，至八十二
    年十月三十日邱文賢又與被上訴人簽訂抵押權設定契約，將系爭房地設定本金最
    高限額七百萬元之抵押權予被上訴人，存續期間自八十二年十月三十日至一百一
    十二年十月二十九日止，並向上訴人借款，被上訴人之抵押權為第一順位，上訴
    人之抵押權為第二順位，並均辦妥抵押權設定登記。嗣上訴人以利害關係人之身
    分代邱文賢向被上訴人清償二百七十萬元等事實，為兩造所不爭執，且有他項權
    利證明書，抵押權設定契約書、世華聯合銀行收入傳票，合作金庫放款帳務資料
    查詢單，催告書借據、逾期放款依民法第三百二十六條規定順序收回債權備查簿
    等為證，自足信為真實。上訴人因而主張依民法第三百十二條前段之規定，其代
    為清償二百七十萬元之限度內承受被上訴人之債權及抵押權，乃執行法院於作成
    強制執行分配表時，被上訴人參加分配之第一順位債權額竟記載為五百二十九萬
    二千六百七十九元，未扣除上訴人取得之第一順位債權及抵押權二百七十萬元。
    是執行法院作成之分配表自應予以更正云云。惟邱文賢除向被上訴人借款外，又
    為力揚公司向被上訴人借款之連帶保證人，依邱文賢與被上訴人設定最高限額抵
    押權之約定，邱文賢之借款債務及連帶保證債務均應負責清償，且為抵押權擔保
    之範圍之內，執行法院計至作成分配表時，被上訴人之債權額為五百二十九萬二
    千六百七十九元，且以之作成分配表並無不合，上訴人雖曾代邱文賢向被上訴人
    清償二百七十萬元，但依民法第三百十二條但書之規定，上訴人承受被上訴人之
    債權及抵押權自不得有害於被上訴人之利益，依執行法院作成之分配表，系爭房
    地拍賣所得之金額為二百五十七萬元，扣除執行費四萬五千一百零一元，假扣押
    執行費二萬零二百二十五元，被上訴人所分配之金額為二百五十萬四千六百七十
    四元，不足額為二百七十八萬八千零五元，從而上訴人若承受二百七十萬元之權
    利，當有害於被上訴人，依民法第三百十二條但書之規定，上訴人自不得承受二
    百七十萬元之權利。
四、上訴人另主張：利害關係人為清償者，當然發生債務移轉之效力，而依民法第二
    百九十五條之規定，讓與債權時，該債權之擔保及其他從屬之權利，隨同移轉於
    受讓人，則上訴人應承受被上訴人於二百七十萬元限度內之債權及抵押權等語，
    然查於最高限額抵押權確定前，已發生之個個擔保債權，得依債權讓與之方法而
    為讓與，但該讓與後之債權，即脫離設抵押關係，抵押權並不隨同移轉於受讓人
    。蓋最高限額抵押權所擔保者，乃一定範圍內自行擔保之基礎關係發生之不特定
    債權，此不特定債權固亦得為被擔保之標的，然其性質係生生息息，於一定範圍
    內進進出，故不特定債權是否為抵押權所擔保，自應以最高限額抵押權確定時為
    準，足見最高限額抵押權確定前，一定範圍內之已生之獨立債權，倘經債權人讓
    與他人時，該債權即脫離擔保之範圍，最高限額抵押權並不隨同移轉。本件上訴
    人承受被上訴人之債權時，最高限額抵押權尚未確定，自不生被上訴人之最高限
    額抵押權亦隨同移轉之問題。
五、上訴人又稱：被上訴人作成之固定式之約定書，載明債務人對抵押權人現在及將
    來所生之借款、票據、保證、損害賠償等以及其他一切債務均為抵押權擔保之標
    的，係屬概括最高限額抵押權，依民法第七十二條、第二百四十七條之一，消費
    者保護法第十二條之強制規定，應認為無效等語，惟查兩造所簽訂之抵押權設定
    契約書其中其他約定事項第一條記明：「本件抵押權設定契約書之擔保物提供人
    （即義務人）所提供之本抵押物，其擔保範圍包括義務人，債務人對權利人（即
    抵押權人）台灣省合作金庫現在（包括過法所負現在尚未清償）及將來所負之借
    款、票據、保證、開發國內外信用狀、損害賠償等之一切債務」等語，考其真意
    在於借款、票據、保證、開發國內外信用狀，損害賠償五項法律關係所生之債務
    ，尚難指為係概括最高限額抵押權，並不在民法第七十二條、第二百四十七條之
    一，消費者保護法第十二條所定之定型化契約無效之範疇，即使謂損害賠償之債
    已屬一切債務之意，亦僅該損害賠償之債部分無效而已，上訴人所負被上訴人之
    債，僅借款與保證二債務而已，尚不得認此二項債務之約定為無效，故上訴人上
    開辯解，無非係卸責之詞，殊不足採。
六、從而上訴人本於強制執行法第四十一條第一、二項規定之法律關係提起分配表異
    議之訴，即嫌無據，原審因而為上訴人敗訴之判決，委無不合，上訴意旨，仍執
    陳詞，指摘原判決不當，非有理由。
七、結論：本件上訴為無理由，依民事訴訟法第四百四十九條第一項、第七十八條，
    判決如主文。
中      華      民      國  九十      年      六      月    二十九      日
                                      臺灣高等法院高雄分院民事第五庭
~B1審判長法官  周慶光
~B2法      官  林健彥
~B3法      官  黃科瑜
右為正本係照原本作成。
如對本判決上訴，須於判決送達後二十日內向本院提出上訴狀，其未表明上訴理由者
，應於上訴後二十日內向本院提出上訴理由書（均須按他造當事人之人數附繕本）。
上訴時應提出委任律師或具有律師資格之人之委任狀，並依附註條文規定辦理。
中      華      民      國    九十      年      七      月      三      日
~B法院書記官  郭蘭蕙
附註：
民事訴訟法第四百六十六條之一：
對於第二審判決上訴，上訴人應委任律師為訴訟代理人，但上訴人或其法定代理人具
有律師資格者，不在此限。
上訴人之配偶、三親等內之血親、二親等內之姻親，或上訴人為法人、中央或地方機
關時，其所屬專任人員具有律師資格並經法院認為適當者，亦得為第三審訴訟代理人。
第一項但書及第二項情形，應於提起上訴或委任時釋明之。
                                                                        Ｆ


司法院資訊處製作；財團法人民間司法改革基金會備份。
